---
title: "Produtividade de Soja"
format: pdf
editor: visual
---

## Produtividade de Soja em Latossolo e Plintossolo

Projeto em desenviolvimento com o objetivo de estudar a produtividade de soja nos solos do tipo Plintossolo em comparação com o solo de maior produtividade Latossolo. As covariáveis disponíveis para estudo são: Ano de plantio, Local, Genotipo (Cultivar), Solo, Bloco de plantio e a Produtividade de soja em kg/ha.

## Tratamento dos dados

Nesta sessão são executados os códigos para carregamento e tratamento dos dados de Produtividade de Soja:

```{r}
#| include: false

library(readxl)
library(tidyverse)

# lendo o conjunto de dados
soja_produtiv <- read_excel("Dados - Produtividade em Latossolo e Plintossolo - 2018 a 2022 (1).xlsx")

# renomeando as colunas do dataframe
colu_names <- as.character(soja_produtiv[2,])
colu_names[c(4,30)] <- c("Cult", "kgha")
colnames(soja_produtiv) <- colu_names

# criando um novo dataframe e removendo as linhas de comentários e de nome de colunas
soja_df <- soja_produtiv[-c(1,2),]
# renomeando colunas duplicadas e removendo as que tem NA
soja_df <- soja_df %>% 
  setNames(make.unique(names(.))) %>% 
  select(where(~any(!is.na(.))))

# colocando sufixo em todas colunas de nomes iguais
colu_names <- names(soja_df)
colu_names[1:6] <- paste0(colu_names[1:6], ".0")

# renomeando as colunas do soja_df
colnames(soja_df) <- colu_names

# criando o dataframe longo
dados_soja <- soja_df %>%
  pivot_longer(
    cols = everything(),
    names_to = c(".value", "id"),
    names_pattern = "(\\w+)\\.(\\d+)"
  )

# contando e removendo linhas com NA
sum(!complete.cases(dados_soja)) #591 NA
dados_soja <- na.omit(dados_soja)

dados_soja <- dados_soja %>% 
# transformando as covariaveis numericas
  mutate_at(vars(id, Ano, Bloco, kgha), as.numeric) %>% 
# alterando os Latossolos 1 e 2 para apenas Latossolos
  mutate(Solo = ifelse(Solo != "Plintossolo", "Latossolo", "Plintossolo")) %>%
# removendo acentos dos valores das covariaveis Local e Cult
  mutate(Local = stringi::stri_trans_general(Local, "Latin-ASCII")) %>% 
  mutate(Cult = stringi::stri_trans_general(Cult, "Latin-ASCII"))


# alterando um valor que pode ter sido digitado errado
dados_soja <- dados_soja %>% 
  mutate(Cult = ifelse(Cult == "BRS8680IPRO", "BRS8680", Cult))

```

```{r}
#| echo: false

head(dados_soja)
```

## Análise Descritiva

Nesta sessão o objetivo é estudar o comportamento dos dados a fim de se obter os primeiros insights sobre o problema e as possíveis soluções, o conjunto de dados em estudo conta com 6 covariáveis e 801 observações distribuidas ao longo de 4 anos de plantios e em dois tipos de solo, que é a característica principal em estudo.

O estudo é desbalanceado no tempo visto que não se tem a mesma quantidade de observações nos 4 diferentes anos de plantio, e o mesmo desbalanceamento é observado no Local de plantio da soja disponível no conjunto de dados.

```{r}
#| include: false

attach(dados_soja)

# estudando a quantidade de observações
table(Ano) # estudo desbalanceado no tempo
table(Solo)
range(table(Cult))
table(Local) # estudo desbalanceado no espaço?


```

O primeiro gráfico exibido a seguir é o gráfico de Violino que apresenta a densidade da produtividade de Soja em kg/ha distribuida por Ano de plantio, e a primeira característica desse gráfico que chama atenção e que foi evidenciado anteriormente, são os tamanhos amostrais diferentes por Ano, 2022 foi o ano de plantio com menor observações no conjunto de dados e 2018 foi o ano com maior quantidade de observações no conjunto de dados.

Apesar disso, 2018 apresentou a menor produtividade em kg/ha se comparada com os outros 3 anos em estudo, sendo 2021 o ano com observações com maiores valores de produtividade em kg/ha.

```{r}
#| echo: false
#| warning: false

##### Gráfico da Densidade da produção de Soja por ANO #####
# sample size
sample_size = dados_soja %>% group_by(Ano) %>% summarize(num=n())

# Plot
dados_soja %>%
  left_join(sample_size) %>%
  mutate(myaxis = paste0(Ano, "\n", "n=", num)) %>%
  ggplot(aes(x=myaxis, y=kgha, fill=Ano)) +
  geom_violin(width=1.4) +
  # scale_fill_viridis(discrete = TRUE) +
  # theme_ipsum() +
  theme(
    legend.position="none",
    plot.title = element_text(size=11)
  ) +
  ggtitle("Densidade da produtividade de Soja por Ano") +
  xlab("") + ylab("Produtividade em kg/ha")


```

O segundo gráfico apresentado a seguir exibe o gráfico de violino das interações de Ano de plantio e tipo de Solo, visto que a partir da covariável de Ano pode-se posteriormente ser criada uma covariável climática, para se estudar novos fatores que têm impacto na produtividade de Soja no Plintossolo.

```{r}
#| echo: false
#| warning: false


##### Gráfico da Densidade da produção de Soja por ANO e SOLO #####
# sample size
sample_size = dados_soja %>% group_by(Ano, Solo) %>% summarize(num=n())

# Plot
dados_soja %>%
  left_join(sample_size) %>%
  mutate(myaxis = paste0(Ano, "\n", Solo, "\n", "n=", num)) %>%
  ggplot(aes(x=myaxis, y=kgha)) +
  geom_violin(width=1.4, aes(fill = Solo)) +
  # scale_fill_viridis(discrete = TRUE) +
  # theme_ipsum() +
  theme(
    legend.position="none",
    plot.title = element_text(size=11)
  ) +
  ggtitle("Densidade da produtividade de Soja por Solo") +
  xlab("") + ylab("Produtividade em kg/ha")

```

O terceiro gráfico exibido a seguir apresenta os gráficos de violino da Densidade da produtividade de Soja por Local de plantio, e assim como no caso da covariável de ano, nesta é observado que os tamanhos amostrais por local de plantio são desbalanceados, com Goiânia apresentando a menor quantidade de observações e Paraiso do Tocantins com a maior quantidade de observações.

Além disso, apenas em Paraiso do Tocantins foram observadas a produtividade de Soja nos dois tipos de Solo (Latossolo e Plintossolo), e apesar de Goiânia apresentar poucas observações têm alta produtividade (o tipo de Solo é o Latossolo que é o ideal para agricultura) assim como Paraiso do Tocantins apresentou alta produtividade.

```{r}
#| echo: false
#| warning: false

##### Gráfico da Densidade da produção de Soja por LOCAL #####
# sample size
sample_size = dados_soja %>% group_by(Local) %>% summarize(num=n())

# Plot
dados_soja %>%
  left_join(sample_size) %>%
  mutate(myaxis = paste0(Local, "\n", "n=", num)) %>%
  ggplot(aes(x=myaxis, y=kgha, fill=Local)) +
  geom_violin(width=1.4) +
  # scale_fill_viridis(discrete = TRUE) +
  # theme_ipsum() +
  theme(
    legend.position="none",
    plot.title = element_text(size=11)
  ) +
  ggtitle("Densidade da produtividade de Soja por Local") +
  xlab("") + ylab("Produtividade em kg/ha")

```

O quarto gráfico a seguir apresenta o Violino das interações de Local de Plantio e tipo de Solo, visto que o Local é a covariável que posteriormente pode auxiliar na identificação das coordenadas de plantio e das demais características da região, fatores que podem ter impacto na produtividade de Soja no Plintossolo.

```{r}
#| echo: false
#| warning: false


##### Gráfico da Densidade da produção de Soja por ANO e SOLO #####
# sample size
sample_size = dados_soja %>% group_by(Local, Solo) %>% summarize(num=n())

# Plot
dados_soja %>%
  left_join(sample_size) %>%
  mutate(myaxis = paste0(Local, "\n", Solo, "\n", "n=", num)) %>%
  ggplot(aes(x=myaxis, y=kgha)) +
  geom_violin(width=1.4, aes(fill = Solo)) +
  # scale_fill_viridis(discrete = TRUE) +
  # theme_ipsum() +
  theme(
    legend.position="none",
    plot.title = element_text(size=11)
  ) +
  ggtitle("Densidade da produtividade de Soja por Solo") +
  xlab("") + ylab("Produtividade em kg/ha")

table(Local, Solo)
```

O quinto gráfico apresentado a seguir exibe o gráfico de violino das interações de Ano de plantio, Local de plantio e tipo de Solo. Como a visualização gráfica fica comprimetida, uma tabela das interações é exibida abaixo.

```{r}

#| include: false
#| warning: false


##### Gráfico da Densidade da produção de Soja por ANO e SOLO #####
# sample size
sample_size = dados_soja %>% group_by(Ano, Local, Solo) %>% summarize(num=n())

# Plot
dados_soja %>%
  left_join(sample_size) %>%
  mutate(myaxis = paste0(Ano, "\n", Local, "\n", Solo, "\n", "n=", num)) %>%
  ggplot(aes(x=myaxis, y=kgha)) +
  geom_violin(width=1.4, aes(fill = Solo)) +
  # scale_fill_viridis(discrete = TRUE) +
  # theme_ipsum() +
  theme(
    legend.position="none",
    plot.title = element_text(size=11)
  ) +
  ggtitle("Densidade da produtividade de Soja por Solo") +
  xlab("") + ylab("Produtividade em kg/ha")

table(Local, Ano, Solo)

```
